【裁判字號】    88,訴,2750
【裁判日期】    890229
【裁判案由】    返還土地等
【裁判全文】
臺灣高雄地方法院民事判決  八十八年度訴字第二七五○號
    原      告  高雄汽車客運股份有限公司
    法定代理人  戊○○
    訴訟代理人  洪士宏律師
    被告兼左二  丁○○      住.
    人訴訟代理人
    被      告  丙○○○    住.
    被      告  甲○○      住.
    被      告  乙○○      住.
右當事人間請求返還土地等事件，本院判決如左：
    主    文
被告丁○○應將坐落高雄縣林園鄉○○段第一一五０地號如附圖所示Ｃ１（面積六四
平方公尺）、Ｅ（面積四六平方公尺）、Ｅ２（面積四五平方公尺）部分土地上之鐵
架拆除、被告丙○○○應將同上土地如附圖所示Ｃ１部分上鐵架以外之地上物遷除、
被告乙○○應將同上土地如附圖所示Ｅ２部分上鐵架以外之地上物遷除、被告甲○○
應將同上土地如附圖所示Ｅ部分上鐵架以外之地上物遷除，並將土地返還原告。
被告丁○○應自民國八十三年十一月一日起至返還前開土地之日止，按月給付原告新
台幣玖仟柒佰貳拾元。
訴訟費用由被告負擔。
本判決於原告以新台幣肆拾萬元供擔保後得假執行。
    事    實
甲、原告方面：
  一、聲明：求為判決如主文第一項、第二項所示，及為以供擔保為條件之假執行宣
      告。
  二、陳述：
    (一)坐落於高雄縣林園鄉○○段第一一五０地號土地係原告所有，原告於民國八十
      三年六月二十日將如附圖所示Ａ、Ｂ部分出租於被告丁○○，於八十三年十月
      三十一日租期屆滿，以訴訟方式收回。附圖所示Ｃ、Ｃ１、Ｅ、Ｅ１、Ｅ２、
      Ｅ３為被告丁○○無權占有中，被告丁○○並將Ｃ１部分租予被告丙○○○、
      將Ｅ２部分租予乙○○、將Ｅ租予甲○○，被告等並分別於上開土地上設置地
      上物任意使用，屢經原告催促拒不搬遷，致原告無法為上開土地之正常使用，
      權利因此受損，為此原告起訴請求被告等拆除地上物返還土地，並經高雄地方
      法院以八十七年度訴字第二五九五號判決被告丁○○應將Ｃ、Ｅ１、Ｅ２三部
      分土地返還原告，其餘Ｃ１、Ｅ２、Ｅ部分，該判決認定「．．．而且被告丁○○對於被告丙○○○、乙○○、甲○○所占用之土地，其上建築物為其所搭
      蓋，亦已陳稱在卷，並與被告乙○○、甲○○等之陳述相符，亦為被告所不否
      認，則上開建物既非被告丙○○○、乙○○、甲○○所建築，自非其所有，今
      原告請求渠等拆屋返地，實無理由，依法自不應准許。」等語，可知系爭之Ｃ
      １、Ｅ、Ｅ２部分土地上之建物，係由被告丁○○所搭建，而被告丙○○○、
      乙○○、甲○○等人則分別於系爭土地上經營小吃攤等，於系爭土地上放置許
      多供其營業用之桌椅、廚具、攤位等工作物，現系爭土地仍分別由被告等人占
      有、使用中。
    (二)附圖所示Ｃ１、Ｅ２、Ｅ部分，被告丁○○於鈞院履勘現場時，自認系爭土地
      上之鐵架係其搭建，其餘被告丙○○○、甲○○、乙○○亦同此說詞，原告自
      得請求被告丁○○拆除鐵架，將土地返還原告。
    (三)附圖所示Ｃ１部分，為被告丙○○○向丁○○承租作為經營小吃攤，內有爐具
      、流理檯、桌椅、冷凍櫃、冰箱等經營飲食攤所需之動產及地上物，原告請求
      被告丙○○○將上述物品遷空（依現場實際占有現況為準），將土地返還原告
      。
    (四)附圖所示Ｅ部分，為被告甲○○向被告丁○○承租作為素食小吃攤之用，被告
      甲○○於該土地上放置有爐具、流理檯、桌椅、冰箱等供烹飪用之動產，並於
      系爭部分後半部以木板搭蓋一儲藏室，原告請求被告甲○○將上述物品遷空（
      依現場實際占有現況為準），將土地返還原告。
    (五)附圖所示Ｅ２部分，係被告乙○○向被告丁○○承租作為投幣式卡拉ＯＫ之連
      絡站，並供客人現場投幣唱歌之用，且另經營供水站，被告乙○○於該地放置
      有投幣式卡拉ＯＫ機台一台、電視機一台、音響、櫃檯、沙發等動產，並放置
      水塔一座，原告請求被告乙○○將上述物品遷空（依現場實際占有現況為準）
      ，將土地返還原告。
    (六)按民法第七百六十五條規定，所有人於法令限制範圍內，得自由使用、收益、
      處分其所有物，並排除他人之干涉，又民法第七百六十七條規定，所有人對於
      無權占有其所有物者，得請求返還之。被告等無使用之權源占有上開土地，並
      於其上設置地上物、放置動產，妨害原告所有權之行使，原告本於所有權之作
      用，自得請求被告等拆除地上物，將物品遷空，並將土地返還原告。
    (七)被告丁○○無使用系爭土地之權源，而擅自使用，並出租其他被告，收受租金
      ，其因此受有利益並致原告受有租金短收之損害，依最高法院六十一年台上字
      第一六九五號判例要旨：「依不當得利之法則請求返還不當得利，以無法律上
      原因而受利益，致他人受有損害為其要件，故其得請求返還之範圍，應以對方
      所受之利益為度，非以請求人所受損害若干為準，無權占有他人土地，可能獲
      得相當於租金之利益為社會通常之觀念，是被上訴人抗辯其占有系爭土地所得
      之利益，僅相當於法定最高限額租金之數額，尚屬可採。」被告之行為符合不
      當得利之規定，原告爰依不當得利之規定，請求被告返回相當於租金之利益。
      又其租金計算表標準依土地法第一０五條準用第九十七條之規定，應不得超過
      土地申報總額年息百分之十，系爭土地之申報地價為七千五百三十．四元，而
      被告丁○○占有並出租他人之土地共計一百五十五平方公尺，準此，原告得自
      八十三年十一月一日起至被告將系爭土地之地上物拆除遷空之日止，按月向被
      告丁○○請求相當於租金之不當得利九千七百二十七元（7530.4×155×10/10
      0÷12＝9727）。又系爭土地坐落在雄縣林園鄉之中心商業地帶，屬商業用地
      ，附近銀行、鄉公所、學校、警局、公園林立（三分鐘內皆可到達），且店家
      眾多，交通狀況良好，生活便利，為該鄉之精華商業地帶，鈞院履勘現場時（
      約為下午三時三十分至四時之間），附近車水馬龍，人聲鼎沸，足證該處確為
      交通要道。再者，被告丙○○○、甲○○、乙○○等人向鈞院表示，被告丁○○向每人每月收租之租金分別為一萬二千五百元、一萬元、一萬五千五百元，
      三者合計已達三萬八千元，被告丁○○對此亦不否認，足證其價值不菲，則原
      告以法定租金計算標準請求被告丁○○給付不當得利九千七百二十七元，核無
      過高。
    (八)綜上，被告等無權占有原告土地，原告依法請求返還，且被告丁○○受有相當
      於租金之不當得利，原告自得一併請求。
  三、證據：提出土地所有權狀、土地登記謄本、台灣高等法院高雄分院民事判決（
      八十四年度上字第三五一號）、最高法院民事裁定（八十六年度台聲字第五號
      ）、台灣高等法院高雄分院民事判決（八十五年度上更(一)字第一三０號）、台
      灣高雄地方法院民事判決（八十七年訴字第二五九五號）、地圖各一份及照片
      十五張為證。
乙、被告方面：
  一、聲明：求為判決駁回原告之訴。
  二、陳述：
    (一)被告丁○○部分：系爭土地係伊於八十一年間向原告承租，始搭建鐵架出租，
      現出租予丙○○○、甲○○、乙○○，並非無權占有。本件與現上訴於二審之
      八十七年度訴自第二五九五號係同一案件，原告有重複起訴之嫌，且原告請求
      每月給付九千七百二十元過高。
    (二)丙○○○部分：伊向丁○○承租如附圖所示Ｃ１部分作為經營麵攤之用，每月
      租金一萬二千五百元，地上鐵架係丁○○搭建，至於冷凍箱、攤位、冰箱、桌
      椅等均為伊所有。
    (三)甲○○部分：伊向丁○○承租如附圖所示Ｅ部分作為經營麵攤之用，每月租金
      一萬五百元，現降為一萬元，地上鐵架係丁○○搭建，至於冰箱、攤位、儲藏
      室則為伊所有。
    (四)乙○○部分：伊向丁○○承租如附圖所示Ｅ２部分，作為投幣式卡拉ＫＴＶ連
      絡站，亦兼供顧客唱歌，每月租金為一萬五千五百元，地上之鐵架係丁○○搭
            建，而其他物品如沙發、冰箱、ＫＴＶ設備、櫃檯、音響則為其所有。
    理    由
一、原告主張：坐落於高雄縣林園鄉○○段第一一五０地號土地係其所有，詎被告丁○○於八十三年十一月一日起無權占有附圖所示Ｃ、Ｃ１、Ｅ、Ｅ１、Ｅ２、Ｅ
    ３土地，並在其上搭建鐵架後，將附圖所示Ｃ１部分出租予被告丙○○○經營小
    吃攤，攤內擺置有爐具、流理檯、桌椅、冷凍櫃、冰箱等經營飲食攤所需之動產
    及地上物將，如附圖所示Ｅ部分出租予被告甲○○作為素食小吃攤之用，被告甲○○於該土地上放置有爐具、流理檯、桌椅、冰箱等供烹飪用之動產，並於系爭
    部分後半部以木板搭蓋一儲藏室，又將如附圖所示Ｅ２部分出租予被告乙○○，
    作為投幣式卡拉ＯＫ之連絡站，並供客人現場投幣唱歌之用，且另經營供水站，
    被告乙○○於該地放置有投幣式卡拉ＯＫ機台一台、電視機一台、音響、櫃檯、
    沙發、水塔等動產，屢經洽請將地上物拆遷，均未獲置理，爰依民法物上請求權
    之法律關係，請求被告等應將地上物拆遷，並將土地返還原告。另被告丁○○無
    權占有系爭土地，且將土地租予其他被告牟利，致原告無法使用，受有相當於租
    金之損害賠償，並依不當得利之法律關係請求被告丁○○自八十三年十一月一日
    起至被告將系爭土地之地上物拆除遷空，返還土地於原告之日止，按月給付原告
    九千七百二十七元等情。
二、被告則以：系爭土地係被告丁○○於八十一年間向原告承租，始搭建鐵架出租，
    現出租予丙○○○、甲○○、乙○○，並非無權占有，本件與現上訴於二審之八
    十七年度訴字第二五九五號係同一案件，原告有重複起訴之嫌，且原告請求每月
    給付九千七百二十元過高等語置辯。
三、原告主張坐落於高雄縣林園鄉○○段第一一五０地號土地係其所有，如附圖所示
    Ｃ１、Ｅ、Ｅ２部分之土地，自八十三年十一月一日起由被告丁○○占有，並在
    其上搭建鐵架後，將附圖所示Ｃ１部分出租予被告丙○○○經營小吃攤，將如附
    圖所示Ｅ部分出租予被告甲○○作為素食小吃攤之用，將如附圖所示Ｅ２部分出
    租予被告乙○○，作為投幣式卡拉ＯＫ之連絡站，並供客人現場投幣唱歌之用，
    且另經營供水站等情，業據其提出所有權狀、土地登記謄本及照片為證，並經本
    院勘驗屬實，有勘驗筆錄附卷可稽，亦為被告丁○○、丙○○○、甲○○、乙○○所不否認，原告此部分主張自堪信為真實。被告丁○○雖辯稱：其係於八十一
    年間即與原告訂立租賃契約，非無權占有云云。惟此為原告堅詞否認，被告丁○○復未能舉證以徵其言，所辯係本於租賃關係之有權占有系爭土地，自非可採。
    被告丁○○又辯稱：本件與現上訴於二審之八十七年度訴字第二五九五號係同一
    案件，原告有重複起訴之嫌云云。惟查上開八十七年度訴字第二五九五號事件，
    上訴於二審部分，係該判決判命「被告丁○○應將坐落高雄縣林園鄉○○段一一
    五０地號土地如附圖所示Ｃ部分．．、Ｅ１部分．．Ｅ３部分．．之地上物拆除
    ，將土地返還原告。被告丁○○應自民國八十三年十一月一日起至返還前開土地
    之日止，按月給付新台幣參萬伍仟肆佰伍拾陸元予原告」部分，至於被告丙○○○占有附圖所示Ｃ１部分、被告甲○○占有如附圖所示Ｅ部分、被告乙○○占有
    如附圖所示Ｅ２部分，該判決係以其占有地上之鐵架係被告吳昭坤所搭建，非被
    告丙○○○、甲○○、乙○○之所有物，原告求為判決拆屋返地，為無理由，而
    駁回該部分之訴確定。本件原告係請求被告丁○○如附圖所示Ｃ１、Ｅ、Ｅ２土
    地上之鐵架，並給付無權占有該地之相當於租金之不當得利予原告，又請求被告
    丙○○○、甲○○、乙○○將所占有如附圖所示Ｃ１、Ｅ、Ｅ２部分除鐵架外之
    地上物遷除，兩件顯非同一事件，被告丁○○此部分所辯亦無足取。
四、按「所有權人對於無權占有或侵奪其所有物者，得請求返還之。對於妨害其所有
    權者，得請求除去之。有妨害其所有權之虞者，得請求防止之。」民法第七百六
    十七條定有明文。本件系爭土地為原告所有，被告等並無合法權源竟占有上開土
    地，自屬無權占有，又系爭土地上之鐵架係被告丁○○所搭建，如附圖所示Ｃ１
    部分上除鐵架以外之爐具、流理檯、桌椅、冷凍櫃、冰箱、攤位等地上物，係被
    告丙○○○所有，如附圖所示Ｅ部分上除鐵架外之爐具、流理檯、桌椅、冰箱、
    攤位等地上物，係被告甲○○所有，如附圖所示Ｅ２部分上除鐵架外之投幣式卡
    拉ＯＫ機台一台、電視機一台、音響、櫃檯、沙發、水塔等地上物，係被告乙○○所有，均為被告等所自認，渠等對該些物自有處分權，從而，原告依物上請求
    權之法律關係請求被告丁○○應將坐落高雄縣林園鄉○○段第一一五０地號如附
    圖所示Ｃ１、Ｅ、Ｅ２部分土地上之鐵架拆除、被告丙○○○應將同上土地如附
    圖所示Ｃ１部分上鐵架以外之地上物遷除、被告乙○○應將同上土地如附圖所示
    Ｅ２部分上鐵架以外之地上物遷除、被告甲○○應將同上土地如附圖所示Ｅ部分
    上鐵架以外之地上物遷除，並將土地返還原告，依法洵無不合，應予准許。
五、次按「依不當得利之法則請求返還不當得利，以無法律上原因而受利益，致他人
    受有損害為其要件，故其得請求返還之範圍，應以對方所受之利益為度，非以請
    求人所受損害若干為準，無權占有他人土地，可能獲得相當於租金之利益為社會
    通常之觀念，是被上訴人抗辯其占有系爭土地所得之利益，僅相當於法定最高限
    額租金之數額，尚屬可採。」最高法院六十一年台上字第一六九五號判例參照。
    復按「城市地方房屋之租金，以不超過土地及其建築物申報總價額年息百分之十
    為限。」「第九十七條．．．之規定，於租用基地建築房屋均準用之。」土地法
    第九十七條第一項、第一百零五條分別定有明文。本件被告丁○○無權占有系爭
    土地，原告自得請求被告給付相當於租金之不當得利。查被告丁○○將系爭土地
    出租予被告丙○○○、甲○○、乙○○，每月租金分別為一萬二千五百元、一萬
    元、一萬五千五百元，合計三萬八千元，此業經被告丙○○○、甲○○、乙○○
    分別陳述明確，亦為被告丁○○所不否認。又系爭土地為於高雄縣林園鄉之商業
    地帶，面臨之東林西路、康樂街，均屬交通要衢，平日車水馬龍，人聲鼎沸，附
    近商店林立，此經本院現場勘驗屬實，並有照片十五張可證。查本件被告丁○○
    無權占有系爭土地共計一百五十五平方公尺，系爭土地申報地價為每平方公尺七
    千五百三十．四元，有複丈成果圖及土地登記謄本在卷足憑。從而，原告依上開
    判例意旨及土地法第九十七條第一項、第一百零五條之規定，請求被告丁○○自
    八十三年十一月一日起至其將地上之鐵架拆除，並將土地返還原告之日止，按月
    給付原告相當於租金之不當得利九千七百二十七元（其計算方式為7530.4×155
    ×10/100÷12＝9727），核屬適當，自應准許。
六、原告陳明願供擔保，聲請宣告假執行，核無不合，爰酌定相當擔保金額准許之。
七、結論：原告之訴為有理由，依民事訴訟法第三百八十五條第一項前段、第八十五
    條第一項，第三百九十條第二項，判決如主文。
中      華      民      國    八十九    年      二      月    二十九    日
                              臺灣高雄地方法院民事庭
~B法      官  郭錦茂
右為正本係照原本作成。
如不服本判決，應於送達後廿日內，向本院提出上訴狀並表明上訴理由，如於本
判決宣示後送達前提起上訴者，應於判決送達後十日內補提上訴理由書（須附繕本）。
~B法院書記官  林誠桂
中      華      民      國    八十九    年      三      月      八      日


司法院資訊處製作；財團法人民間司法改革基金會備份。
